【裁判字號】    97,抗,1433
【裁判日期】    971121
【裁判案由】    強制執行
【裁判全文】
臺灣高等法院民事裁定                  97年度抗字第1433號
抗 告 人  乙○○
上列抗告人因與相對人甲○○間強制執行事件，對於中華民國97
年7月31日臺灣新竹地方法院96年度執全字第1205號裁定提起抗
告，本院裁定如下：
    主      文
抗告駁回。
抗告費用由抗告人負擔。
    理      由
一、抗告意旨略以：強制執行法第50條之立法意旨係為了保障債
    務人日常生活之利益，而已查封之不動產，以債務人為保管
    人者，債務人仍得為管理或使用，由債務人以外之人為保管
    者，執行法院得許債務人於必要範圍內管理或使用之，對債
    務人日常生活並無影響，故依強制執行法第113條準用同法
    第50條時，應考量對於債務人日常生活影響之程度定之，而
    非以不動產公告現值為認定之唯一標準。實務上對於查封之
    不動產，預期其一部分賣價已足清償債權額及執行費時，除
    債權人同意撤回其查封部分時，法院仍應拍賣，僅載明如拍
    賣一部分已足清償債權及費用時，即停止拍賣。而本件查封
    之坐落新竹市○○段○○段373-1、374-1地號土地（下稱系
    爭373-1、374-1地號土地）及其上之第256號建物即門牌號
    碼為新竹市○○街29之2號（以上房地合稱系爭南門街房地
    ）查封時，有第三人占有使用中，其拍賣後不予點交，將嚴
    重影響拍賣價格。另該建物及基地前次移轉時間為民國（下
    同）73年3月，若再為移轉增值稅約為新台幣（下同）230萬
    元，扣除增值稅後，若第一次未拍定，第二次拍賣價格即不
    足清償債權額及費用，且房地產價格變動因素甚眾，以公告
    現值為認定標準自難期公允，原裁定僅依土地公告現值認定
    超出債權額，即認係超額查封，殊嫌率斷，應予廢棄云云。
二、按「查封不動產，以其價格足以清償強制執行之債權額及債
    務人應負擔之費用為限，此觀強制執行法第113條、第50條
    規定自明。準此，『超額查封』即為法之所不許。查封之財
    產，如已足供清償強制執行之債權額及債務人應負擔之費用
    ，當然不得再以債務人之其餘財產作為應供強制執行之財產
    。縱所查封之財產尚有不足，須對債務人之財產再為執行，
    亦應以補足所需清償之債權額及應負擔之費用為限。至於所
    查封之財產是否足額，乃執行法院應依職權調查之事項。」
    （最高法院96年台抗第772號裁定意旨參照）。又查封、拍
    賣債務人之財產應以將來拍賣所得之價金足敷清償債權額及
    債務人應負擔之費用為限，至於是否屬超額查封，固非僅以
    土地之公告現值為唯一標準，但由於土地公告現值，乃為直
    轄市及縣市地政機關就轄區內土地，分別區段、地目、地價
    等級，經常調查地價動態及市價每年編製之土地現值表，經
    地價評議委員會評定後，分區公告者，自有相當之公信力，
    故土地公告現值仍不失為重要之參考標準。
三、經查，抗告人依原法院96年度裁全字第2212號假扣押裁定，
    聲請對相對人於台北富邦商業銀行新竹分行、新竹第三信用
    合作社市中分社、聯邦商業銀行新竹分行之存款，及相對人
    所有坐落新竹縣竹東鎮○○段51-17地號土地（下稱系爭51-
    17地號土地）、同段339建號建物即門牌號碼為新竹縣竹東
    鎮○○路○段96之3號（以上房地合稱系爭中興路房地），及
    相對人所有系爭南門街房地，於600萬元範圍內予以執行，
    經原法院於96年11月8日對前開3家金融機構核發扣押命令，
    就第3人台北富邦商業銀行新竹分行查封相對人存款9,708元
    、第3人新竹第三信用合作社市中分社查封相對人存款36萬4
    ,683元、第3人聯邦商業銀行新竹分行查封相對人存款1,749
    元及美金92.93元，嗣抗告人於97年7月16日撤銷對前述3家
    金融機構存款之執行；另原法院於96年11月26日分別囑託新
    竹縣竹東地政事務所、新竹市地政事務所查封系爭中興路房
    地、南門街房地；有假扣押執行及追加執行聲請狀、土地及
    建物謄本、原執行法院96年11月8日執行命令、富邦銀行扣
    押存款金額陳報狀、新竹第三信用合作社扣押債權金額陳報
    狀、聯邦銀行96年11月14日函、原法院96年11月26日民事執
    行處囑託查封登記書、追加執行聲請狀、土地及建物登記謄
    本、新竹市地政事務所96年12月3日函及函附法院囑託限制
    登記網路作業登記完畢通知清單、新竹縣竹東地政事務所96
    年11月28日函及函附法院囑託限制登記網路作業登記完畢通
    知清單、原法院執行處96年12月24日查封筆錄及指封切結書
    、民事陳報狀附卷可參（見原法院卷第1頁、2頁、8頁、14
    頁至16頁、19頁至27頁、31頁至34頁、38頁至41頁、79頁）
    。
四、次查，依土地登記謄本所載，系爭51-17地號土地之公告現
    值為每平方公尺2萬元，土地價值為221萬7,200元，而系爭
    373-1、374-1地號土地之公告現值每平方公尺分為8萬3,437
    元、4萬元，土地價值分別為634萬1,212元及64萬元（見原
    法院卷第21頁至23頁），未計算前開土地上建物之價值，查
    封金額已達957萬4,597元，已逾假扣押裁定准予扣押債務人
    財產之金額及本件執行費用。本院審酌系爭南門街房屋現值
    為40萬9,400元，有相對人提出之稅務電子閘門財產所得調
    件明細表在卷可憑（見原法院卷第51頁），且該房屋有增建
    第3、4層，亦經原法院一併查封，復有查封筆錄可稽（見原
    法院卷第38頁、39頁），則以公告現值計算，系爭南門街房
    地未包含增建部分即達739萬612元，如再加計增建部分將逾
    750萬元，顯已足本件假扣押裁定所准許扣押相對人之財產
    600萬元及本件強制執行費用4萬8,000元，則抗告人就相對
    人所有系爭中興路房地聲請執行已逾假扣押裁定所准許執行
    之範圍，而有超額查封之情事。抗告人雖主張：系爭南門街
    房地查封時，有第三人占有使用中，其拍賣後不予點交，將
    嚴重影響拍賣價格，經數次減價拍賣，其價格即不足清償債
    權額及費用等語。惟查，本件為保全執行，並非終局之本案
    執行，且系爭南門街房地現由相對人之母余戴緣基於家屬關
    係居住使用，為查封筆錄所載明（見原法院卷第38頁），則
    於本案執行時，執行法院自應依法究明余戴緣是否為相對人
    之占有輔助人，或有其他正當權源而占有，以決定是否點交
    ，況於本案執行時，房地產市場之交易狀況如何，是否有人
    應買，均屬未知事項，抗告人主觀臆測認前開房地拍賣後不
    予點交，為不足採，自亦難以此將影響拍賣價格，而作為可
    超額查封之事由。抗告人又主張：房地產價格變動因素甚眾
    ，以公告現值為認定標準自難期公允等語。然查，房地產市
    價均較公告現值高，且政府辦理土地徵收係以公告地價1.4
    倍計算，為眾所周知之事實，而土地公告現值不失為土地價
    值之重要參考標準，亦已詳如前述，抗告人復未舉證證明系
    爭373-1、374-1地號土地之市價有低於公告現值之情，抗告
    人此部分之主張，亦不足採。從而，原法院以抗告人就相對
    人所有系爭中興路房地聲請執行已逾假扣押裁定所准許執行
    之範圍為由，認定本件有超額查封情事，而裁定駁回抗告人
    就系爭中興路房地房地假扣押強制執行之聲請，核無不合。
    抗告意旨指摘原裁定不當，求予廢棄，為無理由，應予駁回
    。
據上論結，本件抗告為無理由，爰裁定如主文。
中    華    民    國    97    年    11    月    21    日
                    民事第十三庭
                        審判長法  官  黃騰耀
                              法  官  楊絮雲
                              法  官  周舒雁
正本係照原本作成。
本裁定除以適用法規顯有錯誤為理由，並經本院許可外，不得再
抗告。如提起再抗告，應於收受後10日內委任律師為代理人向本
院提出再抗告狀。並繳納再抗告費新台幣１千元。
中    華    民    國    97    年    11    月    24    日
                              書記官  李明昇


司法院資訊處製作；財團法人民間司法改革基金會備份。
